【裁判字號】    99,消債更,210
【裁判日期】    990628
【裁判案由】    聲請更生程序
【裁判全文】
臺灣高雄地方法院民事裁定           99年度消債更字第210號
聲  請  人  乙○○
相  對  人  永豐商業銀行股份有限公司
法定代理人  丁○○
代  理  人  甲○○
相  對  人  台中商業銀行股份有限公司高雄分公司
法定代理人  丙○○
上列當事人因消費者債務清理事件聲請更生，本院裁定如下：
    主  文
聲請駁回。
聲請費用由聲請人負擔。
    理    由
一、聲請意旨略以：聲請人即債務人因積欠永豐銀行等債權人之
    債務合計新台幣（以下同）598 萬3000元，惟依其現有資產
    及每月薪資收入於扣除必要生活開支扶養費用後，顯不足清
    償債務，爰依法聲請裁定准予更生等語。
二、按債務人不能清償債務或有不能清償之虞，且無擔保或無優
    先權之債務總額未逾1200萬元者，於法院裁定開始清算程序
    或宣告破產前，得向法院聲請更生，消費者債務清理條例（
    以下稱本條例）第3 條、第42條第1 項分別定有明文。又依
    同條例第8 條規定，聲請更生或清算不合程式或不備其他要
    件者，法院應以裁定駁回之，但其情形可以補正者，法院應
    定期間先命補正。經查：
  (一)聲請人前依本條例規定與債權人永豐銀行協商，因協商意願
    低落以致不成立等情，業有債權人清冊及前置協商不成立通
    知書各1 份（參見本院卷第9 至11頁）為憑，足認聲請人業
    依本條例第151 條第1 項規定進行協商程序而不成立，遂符
    合聲請更生之法定程序要件，故本件所應審究者厥為聲請人
    是否有不能清償債務或不能清償之虞之情形，合先敘明。
  (二)本件茲據聲請人自陳其前自民國98年12月起任職於統億公司
    ，目前每月收入約為5 萬元等語，並提出勞保投保資料表1
    份為憑（參見本院卷第7 、14至15頁），是此部分事實應堪
    採信，故本院乃認應以其上述每月平均收入5 萬元作為認定
    標準為當。
  (三)按本條例立法目的係為使不幸陷入經濟困境之人得以清理債
    務、重建生活，並在清理債務過程中能適度保有符合人性尊
    嚴之最低基本生活所需，而非維持債務人過去慣常之寬裕生
    活型態，否則債務人一方面既因原本生活模式以致負有龐大
    債務而無力清償，他方面若仍容許其繼續延續既有生活標準
    ，非僅有悖於本條例意旨，更係將債務人因個人浪費或財務
    管理失控之風險不當轉嫁予金融機構負擔，顯非公允。故為
    妥適調整債務人與債權人及其他利害關係人間之權利義務關
    係，保障債權人獲得公平受償，並謀求消費者經濟生活之重
    建復甦機會，法院針對債務人所主張各項生活費用支出，即
    非可逕以債務人所任意主張之基本生活費用數額而斷，而應
    改以酌採政府所定最低生活費用作為裁量標準，方屬允恰。
    準此，參諸聲請人住所位於高雄市楠梓區，遂應以內政部所
    公告99年度高雄市低收入戶最低生活費用每人每月為1 萬13
    09元計算其生活必要費用。
  (四)次按，直系血親相互間、夫妻之一方與他方父母同居者、兄
    弟姐妹相互間、家長家屬相互間互負扶養之義務，此為民法
    第1114條第1 至4 款所明定。又負扶養義務人有數人，而其
    親等同一時，應各依其經濟能力分擔義務；受扶養權利者，
    以不能維持生活而無謀生能力者為限，同法第1115條第3 項
    及第1117條第1 項亦有明文。本件聲請人主張其每月尚須負
    擔配偶關趙娟及兒子許沛鈞扶養費各為3000元、5000，共計
    8000元（參見本院卷第8 頁）。本院參酌聲請人之子許沛鈞
    現時尚未成年，有戶籍謄本1 份在卷可稽（參見本院卷第28
    頁），再依卷附關趙娟、許沛鈞2 人所得資料清單記載確未
    有任何收入（參見本院卷第24、27頁），足認渠2 人確有受
    聲請人扶養之必要，又聲請人此部分所主張扶養費用既未逾
    前述最低生活費用標準，應堪採認。是綜此計算聲請人每月
    尚須負擔親屬扶養費用共計8000元。
  (五)再者，本條例立法意旨乃係考慮陷於經濟上困境之消費者若
    任其於惡性循環之債務窘境中自生自滅，勢將衍生嚴重社會
    問題，難以維持社會經濟秩序之安定，遂有依情形分別進行
    更生或清算程序藉以清理其債務之必要，俾能妥適調整債務
    人與各債權人彼此間相互權利義務關係，並同時兼顧消費者
    經濟生活之更生機會。惟私法上債之關係係以當事人間信賴
    關係為基礎，亦為社會經濟組織之重要支柱。當事人以法律
    行為追求自己之利益之際，亦應顧及對方利益，考量債權債
    務之社會作用，本於誠實及信用原則行使債權暨履行債務。
    是倘債務人欲透過本條例規定調整其既有義務內容之同時，
    自應本於誠信原則之本旨，惟有在不能清償債務或有不能清
    償之虞而使其陷於經濟上困境時，方得准許之，以期避免債
    務人惡意利用本條例而圖謀減免債務，致使一般法律交易無
    端陷於高度道德危險之下，迫使債權人為求保全資產而必須
    緊縮信用，進而惡化消費借貸關係應有之流通性。準此，依
    聲請人每月收入約為5 萬元，扣除個人必要生活支出及扶養
    費用後，應尚餘3 萬691 元（5 萬元－1 萬1309元－8000元
    ＝3 萬691 元）可資運用償債。其次，本院前依職權針對聲
    請人所積欠債務本金與適用利率為何一節函詢如附表所示債
    權人，業經各該債權銀行函覆如附表所示內容，又依卷附聲
    請人財產資料清單（參見本院卷第18頁）記載其名下尚有坐
    落高雄市○○區○○段土地106 地號土地暨其上門牌號碼高
    雄市○○區○○路188 號建物，及車牌號碼7967-MH 自用小
    客車1 部（2005年出廠）等積極財產。準此，前開不動產及
    小客車現時雖分別有貸款550 萬7221元（即附表編號所示
    房屋貸款部分，其中本金523 萬8887元，利息26萬8334元，
    無違約金，參見本院卷第109 頁）及2 萬69元（即附表編號
    ，其中本金1 萬9783元，利息260 元，違約金26元，參見
    本院卷第100 頁），然其中不動產部分前經本院98年度司執
    字第52598 號強制執行事件減價拍賣並核定底價為338 萬40
    00元，復由第三人以約400 萬元之價格投標在案（此部分因
    更生聲請而停止執行）等情，亦據本院依職權調閱該案卷宗
    核閱無訛。再前開小客車現時尚未逾折舊年限，依其現值應
    足以全數清償附表編號所示債務。是茲就上述聲請人整體
    財產狀況觀之，依其現有積極財產數額顯足以清償多數附表
    編號所示房屋貸款（以400 萬元拍賣價格計算，扣除利息
    26萬8334元及清償其餘本金後，債務本金應尚餘約151 萬元
    ）及編號所示汽車貸款，故本院試依附表編號債務餘額
    及編號所示債務本金暨利率加以計算，聲請人每月僅須
    負擔利息金額約為8237元（4090元＋1378元＋644 元＋900
    元＋1225元＝8237元）。綜此以觀，聲請人每月剩餘收入除
    足以按月清償剩餘債務所衍生之利息外，尚得逐步清償債務
    本金藉以減少整體債務數額，縱令此舉將使聲請人喪失前開
    積極財產，然揆諸前揭說明，本條例立法目的在於適度調整
    債務人與各債權人之權利義務關係，基於誠信原則，法院應
    以債務人整體資力是否足以清償債務作為判斷更生或清算准
    駁之依據，始稱公允，斷無容許聲請人一方面欲主張保有個
    人既有財產、他方面卻以無力償還債務為由而聲請更生或清
    算之理。職是，本件聲請人現時既無任何不能清償債務或不
    能清償之虞之情形，應屬聲請更生之要件不備且屬無從補正
    ，是其向本院聲請准予更生云云，洵非有據，應予駁回。
三、依消費者債務清理條例第8 條、第15條，民事訴訟法第78條
    ，裁定如主文。
中    華    民    國    99    年    6     月    28    日
                  民事第六庭  法  官  陳明呈
正本係照原本作成
如不服本裁定，應於裁定送達後10日內，以書狀向本院提出抗告
，並繳納抗告費新臺幣1千元
中    華    民    國    99    年    6     月    28    日
                              書記官  黃靖媛
附表（單位：新台幣）：
┌──┬──────┬──────┬────┬────────────┐
│編號│債權人      │債務本金    │適用利率│每月應付利息            │
├──┼──────┼──────┼────┼────────────┤
│  │永豐銀行    │523 萬8887元│3.25%   │1 萬4188元（若改以拍賣後│
│    │            │（房屋貸款）│        │尚餘本金151 萬元計算，則│
│    │            │            │        │每月應付4090元）        │
│    │            ├──────┼────┼────────────┤
│    │            │49萬7567元  │3.25%   │1378元                  │
│    │            │（信用貸款）│        │                        │
├──┼──────┼──────┼────┼────────────┤
│  │第一商業銀行│1 萬9783元  │5.25%   │87元                    │
│    │            │（汽車貸款）│        │                        │
├──┼──────┼──────┼────┼────────────┤
│  │台中商業銀行│8萬6000元   │8.99%   │644元                   │
│    │            ├──────┼────┼────────────┤
│    │            │12萬6136元  │8.56%   │900元                   │
├──┼──────┼──────┼────┼────────────┤
│  │寶華銀行    │8萬575元    │18.25%  │1225元                  │
└──┴──────┴──────┴────┴────────────┘

司法院資訊處製作；財團法人民間司法改革基金會備份。
